# Övningskompendium Deskriptiv Statistik

## Deskription
### Uppgift 16 {-}

```{r}
betyg <- c(1, 4, 4, 3, 2, 3, 3, 3, 5,
           2, 3, 3, 3, 2, 4, 4, 3, 1,
           2, 5, 3, 3, 4, 2, 3, 4, 2, 3)
```

```{r, collapse=TRUE}
mean(betyg)
median(betyg)
```
Det finns faktiskt ingen inbyggd funktion i R för typ-värde(!), men vi kan använda `table()` för att hitta vad vi söker. 3 förekommer 12 gånger.

```{r,collapse=TRUE}
table(betyg)
```

```{r,collapse=TRUE}
x <- table(betyg)
barplot(x)
```


### Uppigift 17 {-}

```{r, collapse=TRUE}
husdjur <- c(rep(0,20), rep(1,15), rep(2,10), rep(3,5))
mean(husdjur)
median(husdjur)
```

```{r}
x <- table(husdjur)
plot(cumsum(x),                      # cumsum för cumulative sum
     type = "S",                     # "S" för "steps"
     xlim = c(0,4),                  # Undre och övre gräns för x
     ylim = c(0,50),                 # Undre och övre gräns för y
     xlab = "Antal Husdjur" ,        # Text på x-axeln
     ylab = "Summa Antal Familjer")  # Text på y-axeln

segments(x0 = 0, y0 = 0, x1 = 0, y1 = 20)
segments(x0 = 0, y0 = 20, x1 = 1, y1 = 20)
segments(x0 = 0, y0 = 25,x1 = 1, y1 = 25,col = "red",lwd=2,lty = 6)
arrows(x0 = 1,y0 = 25,x1 = 1,y1 = 0, col = "red",lwd=2, lty = 6)
```



### Uppgift 18 {-}
```{r,collapse=TRUE}
löner <- c(341000, 193000, 167000, 167000, 156000,
           154000, 148000, 148000, 148000, 148000)

mean(löner)
median(löner)
table(löner)

barplot(table(löner)) # Sned fördelning -> använd median
```


### Uppgift 21 {-}
Vi har följande tabell

```{r,echo=FALSE, out.width='80%', fig.asp=.75, fig.align='center'}
ofall <- c(rep(0,21),rep(1,18),rep(3,7),rep(3,3),rep(4,1))
ofall <- table(ofall)
knitr::kable(ofall, booktabs=T, col.names = c("Antal Olycksfall per dag", "Frekvens"))
```

Givetvis kan vi skapa vektorn och använda `mean()`och `sd()`
```{r,collapse=TRUE}
tabell <- c(rep(0,21),rep(1,18),rep(2,7),rep(3,3),rep(4,1))
mean(tabell)
var(tabell)
```

Men säg att vi hade fått en stor dataframe, och det hade varit för mycket jobb för att skriva en massa `rep()`. Det vill säga, säg att någon gav oss `df` nedan

```{r}
df <- as.data.frame(cbind(c(0,1,2,3,4),c(21,18,7,3,1)))
colnames(df) <- c("olycksfall", "frekvens")
df
```
Istället för att återskapa `tabell` ovan (som förvisso är väldigt enkelt - bara använd `table()`),
så kan vi gå den långa vägen och använda.

$$\bar{x} = \frac{\sum{f_i x_i}}{n}$$  
$$s^2 = \frac{\sum{f_i x_i^2}-\frac{\sum{(f_i x_i)}^2}{n}}{n-1}$$

```{r, collapse=TRUE}
n <- sum(df$frekvens)
f = df$frekvens
x = df$olycksfall

medelvärde = sum(f*x)/n
varians = (sum(f*x^2) - sum((f*x))^2/n)  / (n-1)

medelvärde
varians
```


## Spridningsdiagram och Korrelation

### Uppgift 101 {-}

```{r}
x <- as.data.frame(cbind(c(5500,6000,6500,6000,5000,6500,4500,5000),
                         c(41,38,35,40,44,38,45,42)))
colnames(x) <- c("Pris","Försäljning")
```

Vilket ger oss följande dataframe

```{r}
head(x)
```


Korrelationsmatris
```{r,collapse=TRUE}
cor(x)
```

Notera att vi egentligen inte behöver skriva `type="p"` i `plot()` nedan, eftersom detta är default när man använder funktionen på objekt som `x`. 

```{r}
plot(x, type= "p" ,
     xlab = "Pris (kr)",
     ylab = "Försäljning (antal)",
     pch=16)  # För at få prickarna ifyllda
```

*Gör precis samma sak för uppgift 102*


### Uppgift 105 {-}

```{r}
dat <- cbind.data.frame(1:12,
                           c(3,4,6,2,5,6,5,4,7,6,5,4),
                           c(14,23,25,17,30,44,35,34,39,32,38,29),
                           c(23,30,29,26,35,58,30,50,55,45,44,34))

colnames(dat) <- c("person","X","Y","Z")

Z <- dat$Z
Y <- dat$Y

```
Såhär ser vår dataframe ut
```{r,collapse=TRUE}
head(dat)
```

Korrelationsmatris igen

```{r, collapse=TRUE}
cor(dat)
```
Vi ser att Y verkar ha högst korrelation med X, ungefär $0.74$.

Linjär regression i R är enkelt. I funktionen `lm()` anger du vilken data du vill använda, i vårt fall `data = dat`, formulan skrivs på formen `formula = y~z`. Ett intercept skattas per default, men kan undvikas genom att skriva `-1` i formulan, i.e `y~x-1`.
```{r}
lm(Y ~ Z, dat)
```

```{r}
plot(Z, Y, pch=16)
abline(lm(Y ~ Z, dat), col="red")
```


### Uppgift 107 {-}
Förbered data
```{r}
res <- cbind.data.frame(c("A","B","C","D","E","F"),
                           c(11.2, 11.4, 10.8, 10.9, 11.0 , 11.3),
                           c(676, 660, 685, 670, 690, 669))

colnames(res) <- c("pers","löp","hopp")
```
Beräkningar
```{r}
cor(res$löp,res$hopp)

summary(res$löp)
summary(res$hopp)

y <- res$löp
x <- res$hopp

plot(x,y,
     xlim = c(650,700),
     ylim = c(10,12),
     pch = 16,
     ylab = "Löp (sek)",
     xlab = "Hopp (cm)")
```

## Tidsserier

### Uppgift 401 {-}

```{r,collapse=TRUE}
y <-c(0.175, 0.249, 0.279, 0.376, 0.528, 0.781, 1.123, 1.681, 3.131)
t <- 1970:1978 - 1974

lm(y~t)
```

### Uppgift 402 {-}

```{r}
y <-c(0.175, 0.249, 0.279, 0.376, 0.528, 0.781, 1.123, 1.681, 3.131)

y <- ts(y,
        start = 1970,
        end = 1978,
        frequency = 1)

plot.ts(y)
```

Vi försöker igen med en expoentiell trend.

```{r,collapse=FALSE}
y_prime = log(y,base = 10)
lm(y_prime~t)
```
För att få tillbaka vårt önskade resulat (se lösningarna för detaljer) så löser vi
```{r,collapse=FALSE}
m <- lm(y_prime~t)
10^m$coefficients
```


