# Övningskompendium Sannolikhetslära och Inferens

## Sannolikhetslära


### Uppgift 5 {-}
`choose(n,k)` räknar ut ${n\choose k}$ 
```{r,collapse=TRUE}
choose(8,3) #a)
choose(8,5) #b)
choose(5,3)*choose(3,2) #c)


```


### Uppgift 28{-}

Funktionen `dbinom` har tre argument, `x`,`p` och `n` och räknar ut

`p(x) = choose(n, x) p^x (1-p)^(n-x)`

det vill säga
$$p(x) = {n \choose x}  p^x(1-p)^{n-x}$$

(a) Låt $X$ vara $Bi(5, 0.2)$. Bestäm $Pr(X = 2)$

```{r,collapse=TRUE}
dbinom(x = 2, size=5, prob=0.2) 
```

(b) Låt $X$ vara $Bi(5, 0.8)$. Bestäm $Pr(X = 3)$
```{r,collapse=TRUE}
dbinom(x = 3, size=5, prob=0.8) 
```
(c) Låt $X$ vara $Bi (8, 0.4)$. Bestäm $Pr(X \le 3)$
Nu har vi $\leq$ istället för $=$, vilket gör att vi måste summera
```{r,collapse=TRUE}
dbinom(x = 0, size=8, prob=0.4)+
  dbinom(x = 1, size=8, prob=0.4)+
  dbinom(x = 2, size=8, prob=0.4)+
  dbinom(x = 3, size=8, prob=0.4)

# Enklare:
sum(dbinom(x = 0:3, size=8, prob=0.4))
```
(d) Låt $X$ vara $Bi(20, 0.3)$. Bestäm $Pr(X > 5)$ 
```{r,collapse=TRUE}
1- sum(dbinom(x = 0:5, size=20, prob=0.3))
```

(e) Låt $X$ vara $Bi (10, 0.6)$. Bestäm $Pr(X \le 5)$

```{r,collapse=TRUE}
1 - sum(dbinom(x = 0:4, size=10, prob=0.4))
```





### Uppgift 39 {-}

Här är kod för att själv skapa en normal-kurva. Du kan ändra det skuggade området genom att ändra på `lower.x` och `upper.x`. Du kan också ändra standarddavvikelse och medelvärde genom att ändra på `sigma` respektive `mu` i funktionen `skugga()`. Detta är också ett exempel på hur man själv kan skapa en enkel funktion i R, men det är överkurs. 
```{r}
skugga <- function(lower.x, upper.x, mu=0, sigma=1,col="grey",density=NULL){
  step <- (upper.x - lower.x) / 100
  bounds <- c(mu-3*sigma, mu+3*sigma)
  cord.x <- c(lower.x,seq(lower.x,upper.x,step),upper.x)
  cord.y <- c(0,dnorm(seq(lower.x,upper.x,step),mu,sigma),0)
  curve(dnorm(x,mu,sigma),xlim=bounds,xlab = "",ylab = "",bty="n") 
  polygon(cord.x,cord.y,col=col,density = density)
}
```

Återskapa de fyra kurvorna i uppgift 39 med



```{r,fig.show = 'hold', out.width = '50%'}
skugga(lower.x = 0, upper.x = 1)   # i
skugga(lower.x = 1, upper.x = 2)   # ii
skugga(lower.x = -1, upper.x = 2)  # iii
skugga(lower.x = -3, upper.x = -1) # iv
```

```{r, echo=FALSE}
upper.x=0
lower.x=1
mu=0
sigma=1
step <- (upper.x - lower.x) / 100
bounds <- c(mu-3*sigma, mu+3*sigma)
cordx <- c(lower.x,seq(lower.x,upper.x,step),upper.x)
cordy <- c(0,dnorm(seq(lower.x,upper.x,step),mu,sigma),0)
```

Dessa kurvor är väldigt bra hjälp för att förstå vad man bör göra för trix för att få fram rätt svar. I a) är vi intresserade av $$Pr(0<Z<1)$$ Vi är alltså ute efter den blåa skuggade delen av Figur \@ref(fig:dens-fig). 

```{r dens-fig,fig.cap='$Pr(0<Z<1)$'}
skugga( -3, 1, col="red",density=10)
polygon(cordx, cordy,col="lightblue", density=51)
```

Första steget är att räkna ut skuggan under **hela den** skuggade delen, för att sedan subtrahera den **röda skuggade** delen. Kvar blir bara arean under den blåa skuggade delen.

det vill säga
$$Pr(0<Z<1) \,=\, Pr(Z<1) \,- \,Pr(Z<0)$$
eller
```{r, collapse=TRUE}
pnorm(1,mean = 0, sd = 1) - pnorm(0,mean = 0,sd = 1)
```

Faktum är att vi inte ens behöver specifiera `mean=0` och `sd=1` eftersom funktionen antar att du menar standard normal om inget annat anges

```{r,collapse=TRUE}
pnorm(2) - pnorm(1)  # (ii)
pnorm(2) - pnorm(-1) # (iii)
pnorm(-1)            # (iv)
```


### Uppgift 40 {-}
Även detta är väldigt enkelt i R. Observera att om du tänkt att läsa om än bara en enda högskolepoäng mer än vad som krävs i statistik så är det lika bra att du här och nu memorerar att Z-värdet som har $97,5 \%$ av arean till vänster om sig är $1,96$. Slösa aldrig dyrbar tenta-tid till att gå till Tabell 5.2.B för att hitta 1,96. Eller 1.645 heller för den delen ($95 \%$)

```{r,collapse=TRUE}
qnorm(0.975)
# Vi kan använda round() för att avrunda till önskat antal decimaler
round(qnorm(0.975), digits = 2)
round(qnorm(0.33), digits = 2)
```

### Uppgift 42 {-}
Vi använder oss återigen av `pnorm()`

I och med att normalfördelningne är symmetrisk så räcker det med att vi tittar på ena sidan och multiplicerar arean med två, precis som i facit. Det vill säga, vi hittar följande area och multiplicerar med två

```{r,collapse=TRUE, out.width='75%'}
skugga(-5,0,mu=10,sigma=4)
round(pnorm(0,mean=10,sd=4)*2,4)
```

```{r,collapse=TRUE, out.width='75%'}
skugga(6,15,mu = 10, sigma = 4)
pnorm(15,10,4)-pnorm(6,10,4)
```



## Statistisk Inferens

### Uppgift 11 {-}
Vi har ett stickprov om 8 hissåkare, och vi kan anta att vikten i populationen är normalfördelad. Vi kan således använda formeln

$$ \bar{x} \pm t_{n-1,\alpha/2}\frac{s}{\sqrt{n}} $$
```{r, collapse=TRUE}
stickprov <- c(71, 85, 68, 72, 58, 76, 74, 80)
xbar <- mean(stickprov)   # stickprovsmedelvärde
n <- length(stickprov)    # stickprovsstorlek
s = sd(stickprov)         # stickprovsstandardavvikelse
t = qt(0.975, df = n-1)   # t-förd. med n-1 frihetsgrader


xbar - t * s/sqrt(n)
xbar + t * s/sqrt(n)
```


### Uppgift 17 {-}
$$H_0 \: : \mu=9.75 \\ H_1 \: : \mu<9.75$$
```{r,collapse=TRUE}
stickprov <- c(9.0, 9.2, 9.5, 10.1, 9.8, 9.3, 9.7, 9.6, 10.0 ,9.2)

t.test(stickprov,
       mu=9.75,                 # Noll-hypotesen
       alternative = "less",    # Vad för slags mothypotes har vi? 
       conf.level = 0.95)       # Vilken signifikansnivå?

```
Vi ser att $t_{obs} = -1.8156$ och eftersom p-värdet **inte** är mindre än $0.05$ så kan vi **ej** förkasta noll-hypotesen, då vår förvalda signifikansnivå var $5 \%$.  



