
# Andra paket
Här tänkte jag visa ett par andra paket som är lätta och roliga att använda.


## leaflet

med **leaflet** skapar vi enkelt kartor baserade på Google Maps. Observera här att i paketet **leaflet** finns också en funktion, `leaflet()`. Vi använder också paketet **ggmap** för att få hitta koordinater för platser, om vi inte vill gå till Google maps och hitta dem. Observera att du kommer behöva installera vissa paket, använd `install.packages("paketets namn")`

```{r,collapse=TRUE}
library(ggmap)
ggmap::geocode("ekonomikum")
```


```{r,collapse=TRUE}
library(leaflet)

m <- leaflet() # Funktionen leaflet
m <- addTiles(m)
m <- addMarkers(m,
                lng=17.61982,
                lat=59.85945,
                popup="Ekonomikum")
m
```

## rtweet
med **rtweet** laddar vi ner data på tweets från valfria hashtags eller användare. Vi får användarens profil, följare, antal retweets och mycket mer.

```{r,eval=FALSE}
install.packages("rtweet")
```
```{r,collapse=TRUE}
library(rtweet)
tweets <- search_tweets("#svpol", n = 10, include_rts = FALSE)
tweets$text[1]
tweets$profile_image_url[1]
```

![](`r tweets$profile_image_url[1]`)
![](`r tweets$profile_image_url[2]`)
![](`r tweets$profile_image_url[3]`)
![](`r tweets$profile_image_url[4]`)
![](`r tweets$profile_image_url[5]`)
![](`r tweets$profile_image_url[6]`)
![](`r tweets$profile_image_url[7]`)
![](`r tweets$profile_image_url[8]`)
![](`r tweets$profile_image_url[9]`)
![](`r tweets$profile_image_url[10]`)











